【裁判字號】    90,台上,588
【裁判日期】    900330
【裁判案由】    給付工程款
【裁判全文】
最高法院民事判決                                  九十年度台上字第五八八號
    上  訴  人  毅聯水電工程有限公司
    法定代理人  林展堂
    訴訟代理人  陳麗真律師
    被 上訴 人  大開成營造有限公司
    法定代理人  徐澤鈞
右當事人間請求給付工程款事件，上訴人對於中華民國八十八年八月四日台灣高等法
院第二審判決（八十七年度上字第一一二三號），提起上訴，本院判決如左：
    主  文
上訴駁回。
第三審訴訟費用由上訴人負擔。
    理  由
本件上訴人主張：兩造於民國八十二年八月三十一日簽定合約，由伊轉承攬被上訴人
承攬之中華基督教衛理公會台北市○○○路雅各大樓機電設備工程（下稱系爭工程）
，總工程款為新台幣（下同）三千八百萬元，已於八十四年七月十一日完工。系爭工
程因兩造合意追加、刪減部分工程，總價款變更為三千九百八十萬七千六百四十六元
，扣除被上訴人已給付之三千五百三十二萬四千二百五十元，餘四百四十八萬三千三
百九十六元迄未給付等情。爰依承攬之法律關係，求為命被上訴人如數給付，並加計
法定遲延利息之判決。
被上訴人則以：系爭工程依約應於八十四年四月三十日前或土木建築部分完工後一個
月內完工，而土木建築部分於八十三年八月五日即已完工，上訴人遲延完工，於八十
四年七月二十五日書立工程承攬拋棄書，聲明放棄任何條件及放棄先訴抗辯權，上訴
人至少應賠償違約金三千零二十一萬元，伊主張抵銷等語，資為抗辯。
原審斟酌全辯論意旨及調查證據之結果，以：(一)上訴人轉承攬被上訴人承攬之系爭工
程，約定工程款為三千八百萬元，應於八十四年四月三十日前或土木建築部分完工後
一個月內完工，而土木建築部分已於八十三年八月五日完工（屋頂版配筋完成），報
請工務局勘驗等情，為兩造所不爭，並有合約書、建築工程勘驗報告書各一件為證，
堪信為真實。(二)上訴人所承攬之水電消防等工程，屬建築物之設備工程，為申領使用
執照之查驗項目，會影響上訴人之施工者僅為土木建築部分而已，其他細部修飾工程
不影響上訴人之施工及使用執照之申請，而土木建築部分，於八十三年八月五日即已
完工，是證人顏文堂證稱，系爭工程有變更、追加，及因相關配合工程未如期完工，
所以影響水電工程施工云云，要非有據。上訴人主張八十四年四月三十日前尚有土木
工程未完成，機電工程因土木工程變更設計致遲延完工云云，自無可採。(三)依上訴人
提出之八十四年六月二十七日消防安全設備檢查紀錄表載明：因室內消防栓設備不符
或不足，或泡沫滅火設備數量不足，或火警自動警報未設等等，均屬上訴人至該日止
尚未完工之明證。至檢查紀錄表上記載土木變更一事，非但為被上訴人所否認，且紀
錄表上字體較小部分係消防安全設備檢查之情形，其下字體較大部分，均非關於消防
安全設備檢查不合格情形之記載，觀其語氣顯係上訴人事後自行添註者，消防檢查不
合格純係上訴人施工設備不符，或裝備不足甚或未設所致，均與土木有無變更無關。
況土木建築部分業於八十三年八月五日完工並經主管機關勘驗屬實，依建築法第三十
九條之規定已無法再行變更設計。(四)上訴人僅是被上訴人之小包與業主中華基督教衛
理公會間並無任何契約關係，該公會及其所委任之建築師自不可能亦無理由同意上訴
人遲延完工，是證人顏文堂謂：上訴人工程之遲延曾透過建築師及該公會之同意云云
，亦無其他佐證，自無可取。(五)上訴人提出之昱泰機電技術顧問股份有限公司八十四
年七月十一日試驗報告書，係高壓電氣設備之試驗報告，僅為上訴人承攬工程中電氣
工程之一部分，且尚在試驗階段，並未完工。另台灣電力公司八十四年十一月十六日
用電裝置檢查記錄表即竣工報告單，上訴人記載︰用電裝置已於八十四年十一月十一
日經本人承裝業裝設完竣……等語，益見電氣工程部分上訴人遲至八十四年十一月間
始竣工。適足證明上訴人所承攬工程除消防工程外，其他工程亦同為遲延。(六)上訴人
於八十四年四月十日書立切結書，表示願於同年月三十日前完成系爭工程，倘逾期願
依合約第二十條賠償違約金；八十四年七月二十五日再書立工程承攬拋棄書，聲明願
放棄承攬系爭工程之權利，交由被上訴人自行處理未了事務，並放棄任何條件及放棄
先訴抗辯權，絕無任何異議等語。足見上訴人主張系爭工程遲延非可歸責於伊云云，
殊無足採。(七)上訴人主張系爭工程追加部分之金額為一百九十七萬二千三百六十三元
，並提出廖金德建築師事務所八十四字第一二一九號函，內載：１、二樓ＤＷ７鋁門
拆除，改開放方式，費用多少？２、兩戶牧師館照明無格，請由三樓及四樓中兩個移
用費用。３、十五停電梯是否可以改裝一個殘障設施電梯及費用。４、電信局答覆本
大樓尚未檢驗通過通知很久，請了解情形，以便業主申請移電話機。５、五樓屋頂避
難平台中間做樓梯材質，連上同樣請報價。６、四樓、五樓殘障樓梯、各層樓梯邊，
各加一雙開子母門，銅排防火門，請報價。７、兩戶牧師館天花板所釘面積增加，及
電燈增加數量、修改形成，請報價等語。查上開七項與上訴人承攬工程有關者僅第二
、第七兩項，惟第二項之變更並無增加費用，第七項僅增加電燈數量，究竟增加多少
數量，價格多少，上訴人未加說明舉證，自無足取。又上訴人提出工程請款單一件，
該工程請款單上雖有加帳ＮＺ000000000之記載，惟係全部工程之加帳，此
為兩造所不爭，亦不足為上訴人所承攬之工程有追加之證明。上訴人另提出工程估驗
計價單，載明累計金額為三千八百三十六萬八千八百五十四元，證明確有工程追加之
情，為被上訴人所不否認，該累計金額較諸合約工程總價三千八百萬元超出三十六萬
八千八百五十四元，上訴人此部分追加工程款之主張即堪信實。(八)上訴人主張被上訴
人已給付之工程款為三千五百三十二萬四千二百五十元，而被上訴人抗辯已給付工程
款三千五百四十八萬零六百七十九元，其差異在於被上訴人提出之被證一第十四項、
第十六項所載之代墊款（八百四十二萬八千九百九十一元），上訴人否認其為真正（
上訴人另提出之原證六明細表，所載被上訴人之代墊款為八百二十七萬二千五百六十
二元，故兩者有十五萬六千四百二十九元之差額），被上訴人就其所代墊之金額既未
能舉證以實其說，其抗辯就上開差額部分業已給付云云，即非可採。從而，被上訴人
已給付之工程款為三千五百三十二萬四千二百五十元，累計總工程款為三千八百三十
六萬八千八百五十四元，被上訴人尚有三百零四萬四千六百零四元未付，非上訴人所
主張之四百四十八萬三千三百九十六元。(九)系爭工程依合約第五條第二項第二款之規
定，上訴人至遲應於八十四年四月三十日前完成，否則依第二十條第一項之規定，每
日按合約總價千分之五計算賠償被上訴人損失，完工之日係以全部工程完成，經監工
人員認可，乙方報請甲方初驗之日止。因上訴人遲延完工，致使被上訴人遲至八十四
年十月六日始領得使用執照。自兩造約定最後完工期限之翌日即八十四年五月一日起
至使用執照核發日即八十四年十月六日止，上訴人遲延日數一百五十九日，上訴人應
賠償被上訴人違約金為三千零二十一萬元（3800萬元ｘ5/1000ｘ159＝3,021萬元）。
惟違約金係為確保債權效力而設，法院得審酌一般客觀事實、社會經濟現況及當事人
所受損害情形，依民法第二百五十二條規定，以職權減至相當之數額。系爭工程款總
金額為三千八百萬元，約定工程施作時間自八十二年八月三十一日至八十四年四月三
十日，上訴人因遲延未能全部完工，致被上訴人需自行接手完成系爭工程，且尚須面
對業主中華基督教衛理公會就逾期完工之追償等一切情狀，認被上訴人請求違約金三
千零二十一萬元尚屬過高，應核減為一千五百萬元方為相當。被上訴人主張以上訴人
應賠償伊之違約金與伊應給付上訴人之工程款三百零四萬四千六百零四元互相抵銷，
經抵銷後，上訴人已無餘額可為請求。上訴人請求被上訴人給付工程款本息，即非正
當，不應准許等語，為其心證之所由得。並說明上訴人其餘之攻擊方法，不予審酌之
理由，因而維持第一審所為上訴人敗訴之判決，駁回上訴人之上訴，經核於法並無違
誤。上訴人以其於原審主張，台灣電力公司圖面審核圖上所蓋之印章為八十四年三月
二十日、八十四年八月二日、八十四年八月五日，被上訴人須先送圖審核通過後，上
訴人始能按圖施工，由此可見遲延之責任非可歸責於上訴人云云，原審未於判決理由
中說明其取捨之意見，自有理由不備之違法。惟查，上訴人法定代理人林展堂於原審
準備程序中稱「電路圖有交給我」，「原則上有電路圖即可施工」，「送電是台電公
司審核蓋章後才能送電」等語。是台灣電力公司圖面審核圖上所蓋印章之日期，並不
影響上訴人之施工，原審因認上訴人此項攻擊方法，與本件判決之結果不生影響，無
論述之必要云云，於法並無不合。其餘上訴論旨，係就原審取捨證據、認定事實之職
權行使，及就原審已論斷者，泛言未論斷，指摘原判決不當，求予廢棄，非有理由。
據上論結，本件上訴為無理由，依民事訴訟法第四百八十一條、第四百四十九條第一
項、第七十八條，判決如主文。
中      華      民      國     九十     年      三      月     三十     日
                              最高法院民事第一庭
                                  審判長法官  李  錦  豐
                                        法官  楊  鼎  章
                                        法官  吳  麗  女
                                        法官  許  朝  雄
                                        法官  陳  淑  敏
      右正本證明與原本無異
                                              書  記  官
中      華      民      國     九十     年      四      月    二十五    日


司法院資訊處製作；財團法人民間司法改革基金會備份。
